【裁判字號】    92,上易,1689
【裁判日期】    920922
【裁判案由】    偽造文書等
【裁判全文】
臺灣高等法院刑事判決                          九十二年度上易字第一六八九號
    上  訴  人
    即  自訴人  甲○○
    被      告  辛○○
                己○○
                庚○○
                乙○○
右上訴人因自訴及追加自訴被告等偽造文書等案件，不服臺灣臺北地方法院八十九年
度自字第四八八號，中華民國九十二年三月十九日第一審判決，提起上訴，本院判決
如左：
    主  文
原判決關於己○○、庚○○、乙○○部分及辛○○被訴業務登載不實部分均撤銷，發
回臺灣臺北地方法院。
其他上訴駁回。
    理  由
壹、自訴意旨略以：被告辛○○為中國國際商業銀行（下稱中國商銀）產業工會理事
    會理事長，被告己○○、乙○○、庚○○與同案被告邱英虞（已歿，業經原審判
    決自訴不受理確定）為中國商銀產業工會理事會之理事，彼等於民國（下同）八
    十六年八月五日召開中國商銀產業工會第一屆第十二次理事會議，由同案被告郭
    明顯（經原審裁定駁回自訴，本院另行裁定）擔任該次會議記錄，明知該次理事
    會會議中並未討論完畢所有中國商銀產業工會會員代表大會之提案，亦未通過授
    權工會理事長即被告辛○○就未討論之提案撰寫中國商銀產業工會第十二次理事
    會「補充說明」，被告己○○、乙○○、庚○○與同案被告邱英虞等人竟擅自授
    權由理事長即被告辛○○就未討論完之提案撰寫中國商銀產業工會第十二次理事
    會「補充說明」，並將其中關於該工會第一次會員代表大會提案中自訴人甲○○
    所提之第十九案，在理事補充說明第一點列記：「一、提案人（即自訴人）個人
    升等考績訴求案對人評會之裁決不服，不以正式文書寄工會轉請勞工爭議仲裁，
    而以文宣、傳單攻擊首長、同仁，極盡謾罵之能事．．．」等語，由同案被告郭
    明顯紀錄於該次會議記錄中，並將該會議紀錄寄發工會二十位理監事、臺北市政
    府勞工局、以及中國商銀全省各分行七十九位工會代表，並經會員代表傳閱全體
    會員同仁，已足毀損自訴人之名譽，因認被告辛○○涉犯刑法第三百十條第二項
    之加重誹謗罪及同法第二百十五條業務登載不實罪嫌；被告己○○、乙○○、庚○○則涉犯刑法第二百十五條之業務登載不實罪之教唆犯云云。
貳、上訴駁回部分（即被告辛○○被訴加重毀謗罪部分）
一、按曾為不起訴處分或撤回起訴，而違背刑事訴訟法第二百六十條之規定再行起訴
    者，應諭知不受理之判決，並得不經言詞辯論為之，刑事訴訟法第三百零三條第
    四款、第三百零七條分別定有明文。次按刑事訴訟法第二百六十條第一款規定，
    於不起訴處分確定後，發見新事實或新證據，得對於同一案件再行起訴，乃專指
    檢察官有此權限，不得適用於自訴人，觀於刑事訴訟法第三百四十三條關於自訴
    程序準用公訴之規定，將第一章第一節偵查程序除外，自極明瞭（最高法院二十
    九年度上字第五一六號判例意旨參照）。
二、經查：
    (一)本案自訴人前於八十六年間以被告辛○○、己○○、乙○○、庚○○、同案被
      告邱英虞及丙○○、林欽祥、丁○○、戊○○、唐維榮等人於八十六年八月間
      分別係中國商銀產業工會理事長、常務理事及理事，彼等於八十六年八月五日
      召開工會第十二次理事會議，該次理事會會議紀錄其中關於該工會第一次會員
      代表大會提案中自訴人所提之第十九案，在理事補充說明列記：「一、提案人
      （即自訴人）個人升等考績訴求案對人評會之裁決不服，不以正式文書寄工會
      轉請勞工爭議仲裁，而以文宣、傳單攻擊首長、同仁，極盡謾罵之能事」等語
      ，並將該紀錄寄發二十位理監事，台北市政府勞工局，並寄發中國商銀全省各
      分行七十九位工會代表，且經會員代表傳閱全體同仁，足以損害其名譽，認被
      告辛○○、己○○、乙○○、庚○○、同案被告邱英虞及丙○○、林欽祥、丁○○、戊○○、唐維榮等人均涉犯刑法第三百十條第二項之加重誹謗罪嫌，而
      提出告訴。經臺灣臺北地方法院檢察署檢察官審認上開補充說明係被告辛○○
      個人所為，且依自訴人散發之文宣品內多有情緒性字眼，其表達不滿對象涵括
      其上級長官，語氣亦多屬攻擊性，故被告辛○○之補充說明內列記極盡謾罵之
      能事之用語非屬無據，難謂與事實不合，自不得以誹謗罪相繩。是以被告簡靜
      戊○○、唐維榮等人之犯罪嫌疑不足，而於八十六年十二月二十九日以八十六
      年度偵字第二四九六五號為不起訴處分。又自訴人不服聲請再議，再經台灣高
      等法院檢察署檢察官審認自訴人聲請再議意旨稱：陳情中國商銀長官謂「說謊
      欺騙、官官相護、偏袒不公、人事舞弊、業務舞弊」等語，並非謾罵乙節，核
      與事實不符，其再議無理由，亦於八十七年二月二十日以八十七年度議字第六
      三五號駁回其再議確定等情，此有上開不起訴處分書、駁回再議處分書各一件
      在卷可憑。
    (二)自訴人此次再以被告辛○○要求在理事補充說明列記：「一、提案人（即自訴
      人）個人升等考績訴求案對人評會之裁決不服，不以正式文書寄工會轉請勞工
      爭議仲裁，而以文宣、傳單攻擊首長、同仁，極盡謾罵之能事」等語，並將該
      紀錄寄發二十位理監事，台北市政府勞工局，並寄發中國商銀全省各分行七十
      九位工會代表，且經會員代表傳閱全體同仁，足以損害其名譽等情，而就已為
      不起訴處分確定之案件，復對被告辛○○提起加重毀謗罪之自訴，揆諸前揭法
      條及判例之旨，自應為自訴不受理之判決，原審此部分基於前開事由，亦為相
      同之認定，經核尚無違誤，自訴人上訴意旨仍執陳詞指摘原判決此部分不當，
      為無理由，應予駁回，並依法不經言詞辯論為之。
參、撤銷發回部分（即被告己○○、庚○○、乙○○部分及被告辛○○被訴業務登載
    不實部分）
一、按裁判上一罪案件之一部分，經檢察官以行為不罰或犯罪嫌疑不足為不起訴處分
    確定者，即與其他部分不生裁判上一罪關係，該其他部分，自不受同法第三百零
    三條第四款不得再行起訴之限制（最高法院九十二年第一次刑事庭會議決議、九
    十二年度台非字第七一號判決意旨參照）。
二、經查：本案自訴人以被告辛○○、己○○、乙○○、庚○○明知中國商銀產業工
    會理事會會議中並未討論完畢所有中國商銀產業工會會員代表大會之提案，亦未
    通過授權工會理事長即被告辛○○就未討論之提案撰寫中國商銀產業工會第十二
    次理事會「補充說明」，被告己○○、乙○○、庚○○等人竟擅自授權由理事長
    即被告辛○○就未討論完之提案撰寫中國商銀產業工會第十二次理事會「補充說
    明」．．．，由同案被告郭明顯紀錄於該次會議記錄中，因而自訴被告辛○○業
    務登載不實；被告己○○、乙○○、庚○○教唆業務登載不實部分（見原審卷(二)
    第二至六頁），核與自訴人前開告訴被告辛○○、己○○、乙○○、庚○○加重
    毀謗罪而經檢察官以犯罪嫌疑不足為不起訴處分確定部分，已不生裁判上一罪關
    係，即應不受同法第三百零三條第四款不得再行起訴之限制（按自訴人自訴被告
    辛○○加重毀謗、業務登載不實部分，雖認有裁判上一罪之關係，然既自訴加重
    毀謗部分，業經檢察官前以犯罪嫌疑不足為不起訴處分確定，故自訴之初，實際
    上即無由與他罪成立裁判上一罪關係，應可分割而為裁判，尚無須一併發回原審
    法院，附此敘明）。原審判決逕依上開兩罪屬同一案件（想像競合犯），而諭知
    自訴不受理之判決，於法即有未合。自訴人上訴意旨執此指摘原審此部分判決不
    當，則為有理由，應由本院將原判決此部分撤銷，發回原審法院另為妥適之裁判
    ，並依法不經言詞辯論為之。
據上論斷，應依刑事訴訟法第三百七十二條、第三百六十八條、第三百六十九條第一
項但書，判決如主文。
中      華      民      國    九十二    年      九      月    二十二    日
                              臺灣高等法院刑事第十五庭
                                  審判長法  官  房  阿  生
                                        法  官  蔡  光  治
                                        法  官  雷  元  結
右正本證明與原本無異。
不得上訴。
                                        書記官  黃  德  煌
中      華      民      國    九十二    年      九      月    二十二    日


司法院資訊處製作；財團法人民間司法改革基金會備份。
